【裁判字號】    96,簡上,1084
【裁判日期】    970630
【裁判案由】    竊盜
【裁判全文】
臺灣板橋地方法院刑事判決            96年度簡上字第1084號
公  訴  人  臺灣板橋地方法院檢察署檢察官
上  訴  人
即  被  告  乙○○
輔  佐  人  甲○○
指定辯護人  本院公設辯護人吳天明
上列上訴人即被告因竊盜案件，不服本院民國96年11月8 日96年
度簡字第7157號第一審判決（聲請簡易判決處刑案號：96年度速
偵字第2557號），提起上訴，本院管轄之第二審合議庭判決如下
：
    主  文
原判決撤銷。
乙○○竊盜，處拘役貳拾日，如易科罰金，以新臺幣壹仟元折算
壹日。緩刑貳年，並應完成精神治療。
    事實及理由
一、本案經本院審理結果，認第一審以上訴人即被告乙○○所為
    係犯刑法第320 條第1 項之竊盜罪，而判決被告有罪，其認
    定犯罪構成要件事實、適用論罪法條部分均無違誤，除補充
    輔佐人代上訴人即被告於本院審理中所為認罪之陳述為證據
    外，餘均引用如附件第一審判決書所記載之事實、證據及理
    由。
二、惟查，本件上訴人即被告乙○○於行為當時，因其心智缺陷
    ，而有辨識其行為違法之能力顯著減低之情形一節，業據本
    院函請馬偕紀念醫院為被告進行精神鑑定，該院精神科醫師
    鑑定認：被告主要臨床表現是以身體症狀、情緒易怒及衝動
    控制不佳的狀況，而對於其生活的家人似乎有些微的被害感
    ，在會談的過程中可以發現其對於事情的陳述常出現離題或
    雜亂無章的狀況，教育程度僅有小學畢業，由心理測驗顯現
    智商已有度智能不足現象，故其精神科診斷必須考慮：(1)輕
    度智能不足合併行為障礙；(2)疑似焦慮與憂鬱混合症。被告
    對於案發過程及動機無法詳細說明，而過去也有數次類似商
    店偷竊發生，雖能瞭解行為本身違法的情形，卻依然出現此
    一情形，而當時精神障礙或心智缺陷（包括憂鬱、焦慮及輕
    度智能障礙），並不至於出現不能辨別其行為違法，或欠缺
    依其辨識而行為之能力。不過由被告對於生活事件的解釋與
    反應，可以看到其可能受其智能不足所限，導致其無法對一
    般生活事物上，能有一合理的反應，例如：因家庭生活的衝
    突，而認為先生與兒子對其有不利的意念或想法；但個案已
    多年未有工作，生活所需均仰賴先生提供，卻表示先生每天
    都趁其熟睡之時偷竊其財物，雖然無法完全確定為被害妄想
    ，但仍可發現其不合理處，過去門診記錄也有類似記錄；所
    以可以發現智能不足可能使其自我控制或判斷能力受到影響
    ，甚至出現類似精神病的反應，因此我們認為對於此次商店
    偷竊事件的發生，的確可能是在受其智能不足之影響導致其
    雖然瞭解偷竊行為之違法性，卻仍造成其辨識行為違法之能
    力有顯著減低的情形，此有馬偕紀念醫院97年3 月27日馬院
    醫精字第0970000223號函覆之精神鑑定報告1 份附卷可按。
    且本件上訴人即被告乙○○於本院審理中對於問話通常欠缺
    反應，且辭不達義，情緒易繳動，均需輔佐人協助始能表達
    其意思，顯然確有智能不足，判斷能力較常人低下之情形；
    此外，復有上訴人即被告之中華民國身心障礙手冊在卷可查
    。綜上研判，本件鑑定機關認被告於實施本件竊盜行為時，
    其辨識行為違法之能力有顯著減低的情形，應屬可信。從而
    ，本院認本件宜依刑法第19條第2 項之規定減輕被告之刑。
    是本件被告上訴辯稱其患有精神疾病，責任能力較低，請求
    減輕其刑等語，為有理由；原審未就被告之責任能力加以調
    查，致未適用上開減輕其刑之規定，容有未洽，應予撤銷改
    判。又本院審酌被告因長年精神疾病，致其行為較為脫序，
    其竊取商店財物之動機雖無可取，惟所竊得之財物不多，所
    生危害非鉅，且犯後亦不否認犯行，態度良好等一切情狀，
    量處如主文第2 項所示之刑，以資懲戒。
三、又被告前未曾受有期徒刑以上刑之宣告，有臺灣高等法院被
    告前案紀錄表1 份附卷可按，其因智能不足，判斷能力較常
    人為低，自我控制較差，致罹刑典，犯後坦白認罪，非無悔
    悟，且本院衡諸被告身心條件，恐無法認知刑罰之意義，施
    以刑罰並無助於被告改過向善，因認所宣告之刑以暫不執行
    為適當，併諭知緩刑2 年，並命被告應完成精神治療，以啟
    自新。
據上論斷，應依刑事訴訟法第455 條之1 第1 項、第3 項、第36
9 條第1 項前段、第364 條、第299 條第1 項前段，刑法第320
條第1 項、第19條第2 項、第41條第1 項前段、第74條第1 項第
1 款、第2 項第6 款，刑法施行法第1 條之1 第1 項、第2 項，
判決如主文。
本案經檢察官陳旻源到庭執行職務。
中    華    民    國    97    年    6     月    30    日
                刑事第十三庭審判長法  官  李麗珠
                                  法  官  俞秀美
                                  法  官  許映鈞
以上正本證明與原本無異
本件不得上訴
                                  書記官  范煥堂
中    華    民    國    97    年    6     月    30    日
附錄本案所犯法條：
刑法第320條第1項：
意圖為自己或第三人不法之所有，而竊取他人之動產者，為竊盜
罪，處5年以下有期徒刑、拘役或500元以下罰金。


司法院資訊處製作；財團法人民間司法改革基金會備份。
